臺灣高等法院臺中分院刑事判決　　　　　　　　　　九十年度上訴字第二一三七號
　　上　訴　人　臺灣臺中地方法院檢察署檢察官
　　被　　　告　甲○○
　　選任辯護人　陳銘釗
　　被　　　告　丙○○
　　選任辯護人　吳文虎
右上訴人因被告貪污治罪條例案件，不服臺灣臺中地方法院九十年度訴字第一八四號
中華民國九十年九月二十八日第一審判決（起訴案號：臺灣臺中地方法院檢察署八十
九年度偵字第一０二０二號、第一九０六九號），提起上訴，本院判決如左：
      主  文
上訴駁回。
      理  由
一、原審法院檢察署檢察官公訴意旨係以：被告甲○○原任職於臺中縣政府工務局工
    程隊技士，係依據法令從事公務之人員，被告甲○○對於該工程隊之違建拆除案
    具有監督之權力。嗣溫榮鈞所有座落於臺中縣石岡鄉○○路八三七巷一號三樓、
    四樓遭人檢舉係為違建將遭拆除，溫榮鈞母親丁○○○因心急房屋被拆除乃於八
    十七年十月間向其從事建築行業之僱主即被告丙○○述說該事，被告丙○○即稱
    朋友在拆除隊任職（指被告甲○○）可尋求幫忙，並將相關文件取去給被告甲○○看，被告甲○○與丙○○見有機可乘即共同意圖不法所有，由被告丙○○轉對
    丁○○○詐稱前揭違建可以不用拆除，但需要手續費，伊回說身邊只有新台幣（
    下同）二萬元，被告丙○○則說太少需要五萬元，被告丙○○即於八十七年十月
    間某日載同丁○○○至石岡鄉農會領取三萬元合計五萬元及一罐茶葉（價值二千
    元）交予被告丙○○轉交予被告甲○○。後於八十七年十二月間丁○○○又接到
    台中縣政府之拆除通知書，丁○○○即打電話問被告丙○○不是有保證說錢拿去
    就不用拆，結果現在又通知要拆，因此要把錢歸還，被告丙○○則說會帶丁○○○至被告甲○○家中，到時被告丙○○與被告甲○○自行在廚房內交談，出來後
    被告丙○○說保證不會拆除，丁○○○才放心回去。惟八十八年一月八日臺中縣
    政府工務局工程隊人員又前往要拆除違建，丁○○○即對工程隊組長王朝木稱，
    你們工程隊裏面已經拿了五萬元及一罐茶葉，說保證不會拆，為何現在又來拆，
    王朝木叫丁○○○寫一張送錢經過的說明書，丁○○○書寫「本人丁○○○於民
    國八十七年十月中旬因房子違章建築的因素，故拿金新台幣伍萬圓整及價值二千
    圓的茶葉，交於旭界開發建設機構總經理丙○○轉交給臺中縣政府拆除大隊技師
    張明（名）輝先生，希望能延後拆除，同時張明輝技師並保證兩年內確保不予拆
    除。特立此據為憑」交予王朝木。當天即暫緩拆除並說會拿回去處理。過了數天
    王朝木亦打電話問丁○○○謂被告甲○○是否還錢，丁○○○回稱還沒有，約於
    八十八年一月二十日左右被告丙○○與甲○○同乘車至丁○○○住宅，被告甲○○在車內等候，被告丙○○則進入還五萬元，丁○○○本來要叫其子下來，被告
    丙○○則說不用，並將錢交予丁○○○，待算完錢，被告丙○○亦稱要多少給其
    當走路工，丁○○○則稱要給多少，被告丙○○要求給一半即二萬五千元，惟丁○○○不肯僅給予一萬元，其後工程隊又要來拆屋，丁○○○最後始自行拆除結
    案，因認被告甲○○、丙○○二人涉有貪污治罪條例第五條第一項第二款利用職
    務上之機會詐取財物罪嫌。
二、按犯罪事實應依證據認定之，無證據不得推定其犯罪事實；又不能證明被告犯罪
    者，應諭知無罪之判決，刑事訴訟法第一百五十四條、第三百零一條第一項分別
    定有明文。另按認定不利於被告之事實，須依積極證據，苟積極證據不足為不利
    於被告事實之認定，即應為有利於被告之認定，更不必有何有利之證據。刑事訴
    訟法上所謂認定犯罪事實之證據，係指足以認定被告確有犯罪之積極證據而言，
    該項證據自需適合於被告犯罪事實之認定，始得採為斷罪資料；如未能發現相當
    證據，或證據不足以證明，自不能以推測或擬制之方法，以為裁判之基礎。又告
    訴人之告訴，係以使被告受刑事訴追為目的，是其陳述是否與事實相符，仍應調
    查其他證據以資審認（最高法院三十年上字第八一六號、二十九年上字第三一○
    五號、五十二年台上字第一三００號等判例可資參照）。再按證人就其本人親身
    經歷目擊之事實經過，到庭而為陳述，其證言固得採為被告犯罪之證據；惟證人
    以聞自他人在審判外之陳述作為內容，到庭而為轉述者，則屬傳聞證據，不得採
    為判決之基礎（最高法院八十八年度台上字第四一六九號判決可資參照）。
三、本件公訴人認被告甲○○、丙○○二人涉有貪污治罪條例第五條第一項第二款利
    用職務上之機會詐取財物罪嫌，無非係以證人丁○○○、王朝木、陳正炎等人於
    偵查時之供詞，及認丁○○○與被告甲○○並無怨隙，自無誣指之必要，且認丁○○○若無親身經驗，以其五十九歲之年齡自不可能如此清晰陳述等為其論據。
    惟訊據被告甲○○，丙○○二人均堅決否認渠有前開犯行，被告甲○○辯稱：八
    十七年間丙○○有帶丁○○○到伊家裏來，是談有關補照情事，並沒有提到免予
    拆除之事情，伊未曾到丁○○○住處外面，亦未曾收過丙○○轉交之五萬元及茶
    葉，本件是因工程隊隊員陳正炎在甄試時沒有錄取，才故意以不實之事情檢舉伊
    ，況伊本身是負責處理內部公文而已，並無權決定是否拆除或緩拆違建等語；被
    告丙○○則辯稱：丁○○○確實有拿五萬元給伊，但那是有關辦理補照請設計師
    之費用，伊後來也確實有帶丁○○○去找設計師商談辦理補照之事，而去甲○○
    家中則是去問他違建補照之事情，當時丁○○○是有拜託甲○○儘量幫助，看有
    沒有什麼辦法，甲○○說有申請補照便可緩拆，且要去甲○○家中也是丁○○○
    要求的，伊還錢的時候丁○○○覺得不好意思，就主動給伊一萬元當走路工，當
    時甲○○並未與伊一同前往等語。
四、經查：
１、本件緣起於丁○○○以溫榮鈞代理人身分舉發被告甲○○、丙○○二人向其索取
    五萬元及一罐茶葉，謂交付前開款項及物品後，其違建即可免遭拆除，此有卷附
    八十八年八月十七日舉發事證狀一份在卷可稽，依上可知丁○○○即具本件告發
    人及告訴人身分，合先敘明。查告訴人丁○○○於八十八年八月二十七日偵查中
    指稱：伊於八十七年間接到拆除違建之公文，就拿給認識之丙○○看，丙○○對
    伊說台中縣政府拆除隊有一個朋友叫甲○○與其很好，他說可以不用拆，但要有
    手續費，後來第二張要拆除公文又來，伊又拿去問丙○○，丙○○說要的話要五
    萬元，所以下班後他就載會計及伊去領三萬元出來，連同原來的二萬元一起交給
    他，當天丙○○並講甲○○家裏沒有茶葉可泡，順便拿一罐茶葉，要來載伊去領
    錢之前，伊有到隔壁拿了一罐茶葉二千元，後來又接到拆除通知，伊就打電話給
    丙○○，說你有保證錢拿去就不用拆，結果現在通知要拆，你錢要還給我。丙○○說要帶伊至甲○○家，進到甲○○家中，丙○○與甲○○到廚房去談話，出來
    後丙○○保證不會拆就載伊回去，後來縣政府正式來拆，伊就對王朝木組長說，
    你們裏面拿了五萬元及一罐茶葉，說保證不拆，為何現在來拆，他就說寫一張送
    錢經過給他，伊記得八十八年尾牙後丙○○與甲○○到伊家，甲○○在車上等，
    丙○○進來說五萬元要還，也有寫一張紙條說還五萬元，他又出口說，要多少給
    他，伊就問還要給錢，他說要二萬五千元，伊不肯，他又問要給多少，伊就說給
    一萬元，他說好等語。
２、告訴人丁○○○於八十九年七月二十七日在接受法務部調查局中部地區機動工作
    組調查時供稱：丙○○係於八十七年四月十三日晚上載伊到石岡鄉農會領取現金
    三萬元，伊併同身邊現金二萬元及茶葉一罐交予丙○○後，伊之違建即未被拆除
    ，約至八十八年初拆除隊又說要拆除違建，伊即叫兒子溫榮鈞寫陳情書，述明拆
    除隊員甲○○透過丙○○向伊索賄五萬元，保證伊之違建不會被拆除，伊將陳情
    書交給王朝木後幾天，丙○○和甲○○於夜間來找伊，甲○○當時坐在車上未下
    車，丙○○一個人下車在伊家客廳將五萬元退還給伊，並拿走一萬元，其間丙○○對伊說「錢還你，屋子被拆，我就沒事了」等語，並提出台中縣石岡鄉農會之
    交易明細表記錄八十七年四月十三日提領現金三萬元為憑。另告訴人丁○○○於
    九十年二月二十六日本院審理時到庭陳稱：伊於二個月內共去過甲○○家裡三次
    ，都是丙○○帶伊去的，到甲○○家都是丙○○跟他說話，伊沒有聽見他們在說
    什麼，伊後來先交二萬元給丙○○，再到石岡鄉農會領三萬元出來，茶葉是黃名
    煌到伊家拿的，他並沒有說是要給甲○○泡茶，丙○○當時只說要手續費五萬元
    ，好像說要補照，他並沒有說要交給何人，伊交給王朝木之字條是拆除隊員陳正
    炎聽伊與王朝木之對話而寫的，八十八年一月二十日丙○○到伊家還五萬元時，
    他說要給他多少，伊就說一萬元，丙○○並沒有表示要給他二萬五千元等語。
３、觀之告訴人丁○○○先後所供，關於、手續費之作用（有謂丙○○對伊說朋友
    甲○○講可以不用拆，但要有手續費；有謂手續費好像是要補照之用）。、五
    萬元交付順序（有謂一起交付，有謂先交二萬元，再交三萬元）。、丙○○拿
    走茶葉之說詞（有謂甲○○家裏沒有茶葉可泡，順便拿一罐茶葉；有謂並沒有說
    是要給甲○○泡茶）。、何人於八十八年一月八日寫陳情書字條（有謂其子溫
    榮鈞，有謂拆除隊員陳正炎）。、交還五萬元之情形（有謂丙○○說要二萬五
    千元給他，伊不肯，他又問要給多少，伊就說給一萬元，他說好；有謂丙○○說
    要給他多少，伊就說一萬元，丙○○並沒有表示要給他二萬五千元）等情均前後
    不相一致，已難遽信，況查系爭違章建物係自八十七年五月間起臺中縣政府始為
    補辦手續通知及拆除通知，此經原審向臺中縣政府調閱系爭違章建物於八十七年
    間之相關卷宗查明得知，但告訴人丁○○○竟指稱：伊於八十七年間接到拆除違
    建之公文，就拿給丙○○看，丙○○對伊說可以不用拆，但要有手續費，後來第
    二張要拆除公文又來，伊又拿去問丙○○，丙○○說要的話要五萬元，所以下班
    後他就載會計及伊去領三萬元出來（經丁○○○自己查證係八十七年四月十三日
    ，即在臺中縣政府發公文之前），連同原來的二萬元一起交給他等情，即有不實
    。
４、又查證人即設計師張奕閔於原審審理時到庭證稱：丙○○曾帶一位太太（指丁○○○）及公司小姐為了違章補照之事去找伊，伊告訴他們要將資料帶齊全才能處
    理，伊忘記那位太太後來是否有將資料補給伊，一般違章補照案件大約收費三至
    五萬元，伊不記得當時有否告訴他們補照要收多少錢，但如有提起，應會告訴他
    們要三至五萬元等語。另證人即被告丙○○公司會計鄭美玲亦於原審審理到庭證
    稱：伊看過丁○○○曾經向丙○○表示她的房子被人家檢舉要被拆除，丙○○當
    時有告訴她房子如能補照就可不用拆除，後來丙○○要伊帶丁○○○去找設計師
    ，但第一次資料帶得不夠，第二次將資料補好再送過去，設計師表示無法補照，
    伊就請丙○○將預先放在他那裡之五萬元還給丁○○○等語。前開二位證人之供
    詞，核與告訴人丁○○○於原審審理時自承：丙○○確實有請他的會計帶伊去找
    設計師補照過之情相符。復查卷附臺中縣政府工務局工程隊違章建築案件處理記
    錄影本上亦載有「八十七年十月二十六日業主委任建築師向本府申請補照中」，
    由上可知被告丙○○辯稱：丁○○○拿給伊五萬元是為了辦理補照請設計師之費
    用等語，尚非全然無據。
５、證人即曾任拆除工程隊臨時雇工之陳正炎固於偵查時證稱：要拆丁○○○之房屋
    伊也有去，丁○○○說拆除隊的甲○○拿她五萬元及一罐茶葉，說是透過一個建
    設公司之人送給他的，有保證說不用拆，她看到伊等要去拆，她很生氣，就寫一
    張紙條內容說她被拆除隊裏面的人拿了五萬元及一罐茶葉，事後王朝木拿紙條給
    甲○○看，說人家都寫得很清楚，你還說沒有，甲○○就點頭，說「好啦，好啦
    」，不否認等語。然查證人即工程隊第一組組長王朝木於偵審時證稱：伊有問過
    甲○○好幾次是否有向丁○○○拿這筆錢，甲○○都說他沒有拿，他前後都沒有
    承認過等語，及證人即工程隊隊長邱創俊於偵審時證稱：伊也問過甲○○是否向
    人拿這筆錢，他說沒有等語，即均與證人陳正炎供稱：甲○○曾點頭，說「好啦
    ，好啦」，不否認之情不合。再查證人陳正炎曾於八十八年八月三日參加工程隊
    臨時雇工甄試未被錄取，該次甄選作業主辦者係被告甲○○之情，有臺中縣政府
    八十八年八月六日之工程隊簽呈影本一份在卷可憑，而告訴人丁○○○於八十九
    年七月二十七日在接受法務部調查局中部地區機動工作組調查時曾稱：伊向陳正
    炎告之甲○○向伊索賄五萬元之情，陳正炎即以伊之名義向臺中地檢署告發此事
    等語，查陳正炎係於八十八年八月二十三日具狀向臺中地檢署請求調查臺中縣政
    府工務局所屬工程隊之違建拆除弊案，狀後即檢附署名丁○○○、溫榮鈞之舉發
    本件事證狀，可知被告甲○○與證人陳正炎間確實存有私人恩怨，是證人陳正炎
    不利於被告甲○○之供詞，即難遽採。
６、另證人王朝木雖亦於偵審時證稱：當時丁○○○確實有出具一份說明書說甲○○
    拿錢及一罐茶葉，伊回去有跟甲○○說人家說他有向人拿五萬元及二千元一罐的
    茶葉，他說因為要去拆人家房子，對方會不滿，伊有說對方要召開記者會，如有
    拿就要趕快還錢等語。及證人邱創俊於偵審時證稱：王朝木有向伊報告過甲○○
    收人家五萬元這件事情，伊事後有問張明輝是否有拿別人之錢，他說沒有等語。
    與證人即丁○○○之子溫榮鈞於原審審理時證稱：伊依母親之意，寫下她拿五萬
    元及一罐茶葉請丙○○轉交甲○○，保證兩年不會拆除違建之字條，伊事後聽伊
    二姐說母親告訴她有中間人表示拿出五萬元，就可保證兩年不拆違建等語。前開
    證人王朝木、邱創俊、溫榮鈞與陳正炎就本件丁○○○交付五萬元之緣由，均是
    聽聞別人之言，渠等並未親身經歷目擊事實之經過，即屬傳聞證據，揆諸前開說
    明，自不得採為判決之基礎。
７、證人王朝木又於法務部調查局中部地區機動工作組調查時及偵審中供稱：違章案
    件之執行程序係由鄉鎮違章建築查報員陳報或受理民眾檢舉後，統籌由工程隊隊
    長通知拆除小組會同所屬鄉鎮公所人員至查報現場勘察，若確定違章屬實，即交
    由工程隊技士甲○○排定拆除日程，伊再依該日程帶領拆除小組成員前往執行拆
    除工作，所以甲○○並沒有辦法決定是否要拆除違建，像本件已經決定拆除就沒
    有辦法不去執行拆除工作等語，及證人邱創俊亦於偵審時陳稱：是否拆除違建是
    建管課決定，上面指示如何做，工程隊就必須依照公文內容執行，甲○○並沒有
    辦法決定不拆或緩拆違建等語。準此，被告甲○○既無權決定是否拆除或緩拆本
    件違章建築，則其利用職務上之機會詐取他人財物之可能性即屬低微。
五、綜上所述，告訴人丁○○○前後供述不一而存有瑕疵，證人陳正炎、王朝木、邱
    創俊、溫榮鈞等人之證詞亦均屬傳聞證據，不足採為不利於被告之證據，是本件
    並查無其他積極證據足認被告甲○○、丙○○二人有共同利用職務上之機會詐取
    他人財物之犯行，故被告二人辯稱渠無該等犯行，尚堪採信，原審判決因認本件
    被告二人之犯行應屬不能證明，而為無罪之諭知，核無違誤，應予維持。
六、原審法院檢察署檢察官上訴意旨以：丁○○○於偵查中已指稱被告丙○○告知如
    給付五萬元予甲○○，則可保證二年內不拆除，而被告甲○○、丙○○亦均不否
    認丁○○○有至甲○○家中，談論其房屋違建如何免予拆除之事實。則丁○○○
    所指稱者已符事實，原審竟僅因丁○○○於調查筆錄及偵查中所供交付金錢方式
    及次數不符，即否定丁○○○所指稱之事實。又證人張奕閔（上訴書誤載為張亦
    閱）已明確證稱該違建無法補照，無法補照，自無給付費用之可能，而丙○○仍
    收取五萬元，復保證二年內不除，實含有玄機，此觀臺中縣工務局工程隊違章建
    築件處理紀錄影本上載有「八十七年十月二十六日業主委任建築師向本府申請補
    照中」等文字可明，該記載係為拖延違建拆除而來，係何人所記載，亦有查明必
    要。況如證人張奕閔所言，該案已無法補照，則依常理，丙○○所代收之五萬元
    當即歸還丁○○○，惟被告等並未還錢，其係案發後經拆除隊人員多方追問，被
    告等始同往丁○○○歸還，指摘原審判決不當。
１、證人陳正炎及溫榮鈞之證述均係傳聞自丁○○○，而陳正炎證述有關甲○○有取
    款五萬元之事實，復為甲○○所堅決否認，且與證人王朝木及邱創俊嗣後證稱甲○○並未承認有收取五萬元之證述不符，故證人陳正炎之證詞不可採，業經詳述
    如理由欄四之５，而本件惟一之直接證據即丁○○○之指述，惟如前揭理由欄四
    之３所述，丁○○○之指述前後不一，顯無從僅憑丁○○○片面且有瑕疪之指述
    ，遽令被告二人負本件利用職務上之機會詐取財物罪責。
２、證人張奕閔於原審審理時係證稱：丙○○曾帶一位太太（指丁○○○）及公司小
    姐為了違章補照之事去找伊，伊告訴他們要將資料帶齊全才能處理，伊忘記那位
    太太後來是否有將資料補給伊，一般違章補照案件大約收費三至五萬元，伊不記
    得當時有否告訴他們補照要收多少錢，但如有提起，應會告訴他們要三至五萬元
    等語。另證人鄭美玲亦證稱：伊看過丁○○○曾經向丙○○表示她的房子被人家
    檢舉要被拆除，丙○○當時有告訴她房子如能補照就可不用拆除，後來丙○○要
    伊帶丁○○○去找設計師，但第一次資料帶得不夠，第二次將資料補好再送過去
    ，設計師表示無法補照，伊就請丙○○將預先放在他那裡之五萬元還給丁○○○
    等語。張奕閔並無於第一次即表示不能補照之意，且反證稱如能補照需三至五萬
    元左右，核與本件丁○○○所交付之五萬元相符，參諸上開張奕閔及鄭美玲之證
    述，本件應係丁○○○交付丙○○幫其補照之五萬元在前，而張奕閔稱無法補照
    在後，嗣因無法補照再由丙○○退還五萬元予至明。從而，公訴人認張奕閔已明
    確證稱該違建無法補照，自無給付費用之可能云云，即有誤會。
３、上訴意旨謂被告等係案發後經拆除隊人員多方追問，被告等始同往丁○○○住處
    歸還五萬元，惟按所謂多方追問一節，伊前開理由欄六之１所述，並非可採，而
    丁○○○一再指稱：丙○○有請會計帶他去辦理補照，而丁○○○對於可不可以
    補照於原審調查時仍稱不知道（詳見原審卷第五十九頁），是本件是否可補照被
    告等二人亦未給予丁○○○正確之答案，尚難認被告等係案發後經拆除隊人員多
    方追問，始同往丁○○○歸還五萬元，果被告二人純粹收取賄款，則被告二人直
    接行賄拆除人員即可，斷無大費周章再由丙○○請其會計帶同丁○○○前往申辦
    補照程序之理，參以被告丙○○事後仍堅持要向丁○○○索取一萬元當走路工，
    足證本件丙○○所亦取得之一萬元係為丁○○○申辦補照之費用。更無足認定五
    萬元部分係丁○○○欲透過被告二人行賄之款項。
４、臺中縣工務局工程隊違章建築件處理紀錄影本上固載有「八十七年十月二十六日
    業主委任建築師向本府申請補照中」等文字，惟依丁○○○於上開原審供稱丙○○之會計有帶他去補照，且伊不知道是不是可以補照，則於拆除隊前來拆屋前受
    拆戶丁○○○聲稱委任建築師申請補照中，而經拆除人員記載於臺中縣工務局工
    程隊違章建築件處理紀錄影本上，更足證本件丁○○○至拆除時仍一再堅信丙○○係為其申明補照而交付五萬元，與何人書寫上開「八十七年十月二十六日業主
    委任建築師向本府申請補照中」字樣無涉。本件應顯係丁○○○將明煌為其補照
    之費用，誤為可以絕對免拆之費用，已臻明確。
綜上所述，原審法院檢察署檢察官上訴意旨所指各節，均無理由，應予駁回。
據上論斷，應依刑事訴訟法第三百六十八條，判決如主文。
本案經檢察官乙○○到庭執行職務。
中      華      民      國　    九十一     年     一      月   二十四 　日
                                臺灣高等法院臺中分院刑事第三庭
                                      審判長法  官　陳　朱  貴
                                      　　　法　官　劉　連　星
                                      　　　法　官  胡　忠　文
右正本證明與原本無異。
如不服本判決應於收受送達後十日內向本院提出上訴書狀，其未敘述上訴之理由者並
得於提起上訴後十日內向本院補提理由書（均須按他造當事人之人數附繕本）。
　　　　　　　　　　　　　　　　　　　　　　書記官  許美  惠
中      華      民      國　    九十一     年     一      月   二十五 　日
                                                                        Ｋ
